最高法院刑事判決　　　　　　　　　　　　　　　九十一年度台上字第二三八九號
　　上　 訴　 人　台灣高等法院台中分院檢察署檢察官
　　上訴人即被告　乙○○即陳.
　　被　　　　告　甲○○
右上訴人等因被告等業務侵占案件，不服台灣高等法院台中分院中華民國九十一年一
月十七日第二審更審判決（八十九年度重上更(二)字第一三五號，起訴案號：台灣台中
地方法院檢察署八十三年度偵字第一０六０一號），提起上訴，本院判決如左：
    主  文
原判決撤銷，發回台灣高等法院台中分院。
    理  由
本件原判決撤銷第一審論上訴人即被告乙○○（原名陳肇順）、被告甲○○以共同連
續意圖為自己不法之所有，而侵占對於業務上所持有之物罪刑之判決，改判論被告乙
○○以連續意圖為自己不法之所有，而侵占對於業務上所持有之物罪，處有期徒刑壹
年肆月；諭知被告甲○○無罪，固非無見。
惟查：(一)審理事實之法院，對於案內一切在客觀上為法院認定事實及適用法律之基礎
之證據，均應詳為調查，然後基於調查所得之心證以為判斷之基礎，故證據雖已調查
，而尚有其他必要部分並未調查，仍難遽為被告有利或不利之認定。卷查被告等於原
審主張：「被告代告訴人葉見福貸出之款項均曾交付利息予告訴人，計有(1)民國八十
一年十一月十六日支付現金利息新台幣（下同）十四萬元。(2)八十二年三月十八日億
達電腦公司十萬元。(3)曾經洲所簽發之台中市第三信用合作社成功分社，帳號五五六
五｜四支票，八十二年四月十五日期，面額各為十一萬、六萬五千元之支票二紙。(4)
如原判決附表所示支票三紙，面額共十八萬三千八百六十元」（見八十六年度上更(一)
字第二九四號卷第四十二頁背面）、「八十一年九月三十日被告分二次提領，各一百
萬元及四十萬元，分別借予林進成、尤東明二人；八十一年十月六日被告提領一百萬
元借予張貴蘭，嗣被告認張貴蘭有詐欺嫌疑，乃向台灣台中地方法院提起自訴，經該
院以八十一年自字第九四八號受理在案」（見八十九年度重上更(二)字第一三五號卷(一)
第一七五、一七六頁）「告訴人提出之本票三張，其中由被告乙○○簽發面額各二百
十萬元、一百五十萬元到期日均為八十二年一月十七日之本票二張，其發票日均為八
十一年十月十七日，而由陳美玲簽發面額一百五十萬元之本票，其發票日亦為八十一
年十月十七日，且卷內陳美玲之印鑑證明亦為八十一年十月十三日」（見八十六年度
上更(一)字第二九四號卷第一一八頁），且原判決亦認定「可見告訴人葉見福應有同意
將剩餘之錢借予被告乙○○對外放貸生息，否則其何須向乙○○收取利息？又何須與
陳美玲協調債務之清償甚且接受陳美玲所簽發之本票？凡此益足見被告乙○○所稱告
訴人同意於抵償債務外，將多餘之錢轉貸予陳美玲生息應屬實情」（見原判決第五頁
第十三、十六行）。如果無訛，告訴人葉見福既同意被告等將剩餘之錢借予被告對外
放貸生息，復自被告處取得利息，且被告乙○○並已將借款人陳美玲所交付之本票及
自己簽發其他放貸金額之本票交付告訴人，能否謂僅被告貸放予陳美玲之部分係得告
訴人之同意，貸放予林進成、尤東明、張貴蘭之部分未得告訴人之同意，而應論以業
務侵占罪刑，不無研求之餘地。乃原判決對於被告等於八十一年九月三十日及同年十
月六日所領之款項究竟有無借款予林進成、尤東明、張貴蘭等人，並未詳細調查，亦
未向台灣台中地方法院調閱八十一年自字第九四八號卷查明被告等自訴張貴蘭詐欺之
內容如何？以為判斷之依據，遽予論處被告乙○○業務侵占罪刑，自有調查之職責未
盡及判決理由不備之違誤。(二)卷查被告乙○○始終供稱：如原判決附表所示三張支票
係伊交付告訴人葉見福作為支付利息之用，而告訴人葉見福亦否認乙○○有代伊支付
飼料款之情事（見九十一年度請上字第十六號檢察官上訴理由書），乃原判決竟於事
實欄內認定「乙○○……將其業務上所持有之前開貸款金額，……支付如（原判決）
附表所示面額共計十八萬三千八百六十元之票款用以清償葉見福積欠之飼料貨款」等
情（見原判決第三頁第一、二行）。其事實之認定顯與卷內資料不符，自有未合。(三)
本件土地登記申請書（見偵查卷第二十四頁）載明：「土地登記案之申請，委託乙○
○代理，副代理人甲○○」等語，且告訴人亦指稱本件係委由被告乙○○、甲○○夫
婦辦理抵押借款，且貸款之錢均由被告甲○○前去領款云云，被告甲○○於偵查中亦
供述：「因他（指告訴人）印章、存摺都放在我這裡，他委託我去領的，乙○○未去
領錢」等語（見偵查卷第一０六頁）。如果屬實，則告訴人貸得款項既由被告甲○○
領取，若果被告乙○○嗣後將該款項侵吞入己，能否謂被告甲○○與乙○○對於侵占
犯行無犯意之聯絡及行為之分擔，不無審酌之餘地。乃原判決未詳酌慎斷，遽為被告
甲○○無罪之判決，亦有調查之職責未盡及判決理由不備之違法。檢察官及被告乙○
○上訴意旨執以指摘，均有理由，應認原判決仍有撤銷發回之原因。至原判決不另諭
知無罪部分，因公訴人認與論罪部分之事實有裁判上一罪之連續犯關係，基於審判不
可分原則，應併予發回。又本件雖屬刑事訴訟法第三百七十六條第三、五款所列案件
，惟於刑事訴訟法修正前，原得上訴於第三審法院，且已繫屬於法院，依刑事訴訟法
施行前第五條第一項規定，仍應依修正前之法定程序終結之，附此敘明。
據上論結，應依刑事訴訟法第三百九十七條、第四百零一條，判決如主文。
中      華      民      國    九十一    年      四      月    二十九    日
                              最高法院刑事第十庭
                                  審判長法官  林  增  福
                                        法官  邵  燕  玲
                                        法官  吳  昆  仁
                                        法官  陳  世  雄
                                        法官  惠  光  霞
      右正本證明與原本無異
                                              書  記  官
中      華      民      國    九十一    年      五      月      二      日
